【裁判字號】    98,易,1550
【裁判日期】    981120
【裁判案由】    妨害名譽
【裁判全文】
臺灣臺北地方法院刑事判決              98年度易字第1550號
公  訴  人  臺灣臺北地方法院檢察署檢察官
被      告  丁○○
選任辯護人  林秀蓉  律師
被      告  吳明恩
選任辯護人  李文中  律師
            羅啟恆  律師
上列被告等因妨害名譽案件，經檢察官提起公訴（97年度偵續字
第583號）及追加起訴（98年度偵字第13920號），本院判決如下
    主  文
丁○○、吳明恩均無罪。
    理  由
一、公訴意旨略以：被告丁○○係衛視中文台「麻辣天后宮」電
    視節目製作人，被告吳明恩（藝名利菁）為該節目主持人，
    該節目每集錄製之主題及內容，係由被告丁○○與工作小組
    討論後，由被告丁○○負責決定，應由被告吳明恩於錄製該
    節目時，就該主題與現場來賓討論。被告2人明知該節目每
    集均邀請不特定之來賓參與，且亦有新聞記者會隨時至現場
    紀錄錄影內容，如於該節目中就藝人私德之事傳述，將使該
    藝人隱私之事散佈於現場來賓及旁觀記者。竟共同基於意圖
    散布於眾之犯意聯絡，以「藝人在夜店的誇張行徑」為主題
    ，邀請夜店公關至該節目中傳述藝人在夜店的誇張行徑，嗣
    於民國97年3月24日下午7時至8時許，該節目錄影時，來賓
    夜店公關己○○ (暱稱阿龐，業經判決確定），即於錄影時
    向利菁傳述「目睹1位已堂堂進入第3季選秀節目，在第1屆
    中很紅，現在是藝人之楊姓參賽者，和一群男性友人到『LA
    VA』夜店玩樂並幫朋友辦慶生會。不久該楊姓藝人之包廂湧
    入20名慕名而來之女客，圍繞著楊姓藝人聊天，其中一名約
    26歲的正妹，身材火辣，一頭飄逸長髮，酒醉後依偎在楊姓
    藝人身旁。一段時間後楊姓藝人給伊小費，並問：『你是公
    關嗎？這附近有沒有旅館，可不可以幫我叫計程車喬一下。
    』等語，伊立即幫楊姓藝人叫車並吩咐司機載到饒河夜市附
    近一家旅館，並親自目睹楊姓藝人送女醉客坐上計程車離去
    」等，影射告訴人戊○○自夜店帶女客離去開房間之不實言
    論後，被告2人除未制止己○○傳述前開涉及私德而足以毀
    損告訴人名譽之事外，並與被告吳明恩、己○○共同意圖散
    布於眾，由被告吳明恩當眾就己○○所述事項予以歸納整理
    出得特定為戊○○之條件後，再轉向亦是當日來賓之「LAVA
    」公關丙○○ (暱稱櫻桃，另經不起訴處分）傳述前開事項
    ，而此過程均由在場之夜店公關、藝人來賓乙○○（藝名郭
    世倫）、唐志中等及自由時報記者甲○○聽聞，而甲○○即
    據此於97年3月27日，在自由時報影視藝文版上報導前開錄
    影內容，而足以毀損告訴人名譽，因認被告2人均涉有刑法
    第310條第1項之誹謗罪嫌等語。
二、按犯罪事實應依證據認定之，無證據不得認定犯罪事實；不
    能證明被告犯罪者，應諭知無罪之判決，刑事訴訟法第154
    條第2項、第301條第1項分別定有明文。又認定不利於被告
    之事實，需依積極證據；如未能發現相當證據，或證據不足
    以證明，自不能以推測或擬制之方法，作為裁判基礎。而所
    謂認定犯罪事實之積極證據，雖不以直接證據為限，間接證
    據亦包括在內，然無論直接或間接證據，其為訴訟上之證明
    ，均須於通常一般之人均不致有所懷疑，而得確信其為真實
    之程度者，始得據為有罪之認定，倘其證明尚未達到此一程
    度，而有合理之懷疑存在，致無從形成有罪確信時，即不得
    遽為不利被告之認定。是於積極證據不足為不利於被告之認
    定時，即應為有利於被告之認定，更不必有何有利之證據。
三、本件公訴人認被告2人涉有誹謗犯行，無非係以證人戊○○
    、甲○○、乙○○、丙○○及被告丁○○就被告吳明恩被訴
    事實所為證詞、被告2人自白，暨自由時報97年3月27日影視
    藝文版之報導為主要論據。訊之被告2人則堅決否認有何誹
    謗犯行，辯稱當天錄影主題為來賓在夜店之見聞，而非設題
    針對名人之夜店行徑，且事先並不知道己○○會講出告訴人
    的事情，被告吳明恩並辯稱其未就己○○的說法，整理出足
    以特定其指述對象之條件等語。
四、經查，被告丁○○、吳明恩分別為衛視中文台「麻辣天后宮
    」電視節目製作人及主持人之事實，業據被告2人供明在卷
    ，核與告訴人指訴情節相符，自堪認定。又己○○於97年3
    月24日下午7時至8時許，以「阿Pong」名義擔任該節目來賓
    ，並於錄影時，指述某楊姓藝人，在「LAVA」夜店玩樂期間
    ，遇有慕名進入包廂之女輕女子，酒醉後依偎在旁，該楊姓
    藝人乃給付己○○小費，委其代為叫車並吩咐司機載到饒河
    夜市附近一家旅館，己○○因而目睹楊姓藝人送女醉客搭計
    程車離去等語，暨描述該楊姓藝人為當時已進入第3季之選
    秀節目中，在第1屆很紅的楊姓參賽者等足以特定其所指藝
    人為本件告訴人等不實內容之事實，業據證人即同時參與該
    節目錄影之來賓乙○○證稱：「…大概就是阿龐（即阿Pong
    ─己○○，以下同）說有一個藝人去他們夜店去玩，並且說
    了那個藝人在夜店喝，後來還幫藝人叫計程車，及藝人在夜
    店內把妹的事情」、「（問：有無提及該藝人帶了一位女客
    離開？）有」（以上見本院98年11月6日審判筆錄第8、9頁
    ）；證人即由時報記者甲○○，證稱：「他（指己○○）的
    意思就是有一個楊姓選秀藝人去夜店，結束後問他附近有無
    旅館並叫計程車帶一名女客離開等事」（見本院98年9月28
    日審判筆錄第4頁）、「錄影現場就可以判斷出他們所說的
    是戊○○」、「因為當時有提到已經做到第3屆選秀節目的
    第1屆的參賽者，所以錄影現場就可以判斷是戊○○」（見
    本院同前筆錄第8頁）；「（問：你在報導中，引述己○○
    所說的部分，這一部分是他確實在節目上說的？）他在節目
    上有講」（見97年度他字第2898號偵查卷第97頁）等語在卷
    ，並有自由時報97年3月27日影視藝文版所刊載「阿Pong在
    節目中大爆料，他說某個已堂堂進入第三季的選秀節目，在
    第一屆中很紅、現在是藝人的楊姓參賽者，去年底和一群男
    性友人到店裡幫朋友辦慶生會…阿Pong說，沒多久他的包廂
    湧入近20位慕名而來的女客，圍繞著楊姓藝人聊天，其中一
    名年約26歲的正妹，身材火辣、一頭飄逸長髮，酒醉後依偎
    在楊姓藝人身旁…一段時間後，楊姓藝人便給阿Pong小費並
    問說：『你是公關嗎？這附近有沒有旅館，可不可以幫我叫
    計程車喬一下？』阿Pong立即幫他叫車，並吩附司機載到饒
    河夜市附近的一家旅館，楊姓藝人便帶著酒醉的長髮正妹坐
    車離去」等文之報導一件附卷可憑（見97年度他字第2898號
    卷第5頁）。訊之證人己○○於其被訴妨害名譽案件中亦供
    承前開犯行，並經本院於97年11月10日以97年度簡字第4087
    號判處有期徒刑3月，如易科罰金以新臺幣1000元折算1日確
    定在案，有該判決一件附卷可稽。此外，證人己○○於本案
    偵訊作證時，除諉稱可能因口誤才說是「楊姓藝人」外，尚
    證稱「這（指前述楊姓藝人坐計程車之事）是我幫我的客人
    做的事情，沒有什麼人知道」（以上見97年度偵續字第583
    號卷第50頁），復於本院審判程序中證稱前述經過，是其他
    客人的事情，而非本件告訴人等語在卷（見本院98年9月25
    日審判筆錄第12頁），是其雖於本院審理時諉稱對當時之具
    體陳述已不復記憶云云，然依前開事證，仍可認定己○○於
    當日錄影時，確有前開指摘。又證人己○○所指摘之告訴人
    叫車搭載酒醉女客前往旅館云云，依一般對於素不相識之男
    子趁女方醉酒之際，將其帶往該等場所之認知，顯有影射其
    趁機開房間之意，自足以毀損告訴人之名譽甚明。故本件所
    應審究者乃被告2人就證人己○○所為前開足以毀損告訴人
    名譽之指摘，有無散佈於眾之意圖及指摘、傳述行為；換言
    之，即分別擔任節目製作人與主持人之被告2人與來賓己○○間有無公訴人所指共同之犯意聯絡或行為分擔。
五、次查：
    (一)己○○係經由在經紀公司從事宣傳工作之友人介紹，參與
      前開節目錄影，事前僅告知要談夜店內發生的趣事，並沒
      有具體提到錄影流程、腳本內容及來賓要說的話，業經其
      結證在卷（見本院98年9月25日審判筆錄）。核與證人即
      同日參與節目錄影之來賓丙○○（即陳盈蒨）證稱因接獲
      節目製作單位一名男姓工作人員的電話，而參與錄影，事
      前只有問到在夜店工作期間是否曾經遇過比較誇張、好笑
      或遭騷擾的事情，而未告知節目主題，亦未提及與告訴人
      有關之事項（見本院同前日筆錄）；證人即另位在場之節
      目來賓乙○○證稱：「（「麻辣天后宮節目錄影前）會由
      經紀人詢問我是否有相關經驗或話題可在傑目中聊，如果
      有的話製作單位的工作人員就會在錄影前幾天打電話來順
      稿，順稿時工作人員會先詢問我們是否有類似的經驗，並
      且要我們陳述所經驗的情形，而不會直接告訴我節目中要
      問什麼，我們就依日常生活中的見聞，我所知道的事情告
      知工作人員。本件順稿情形也跟一般順稿情形一樣。」、
      「是以大綱式的方式告知。因為實際錄影時經常會和順稿
      時有很大的出入，原因是談話型節目，會有很多臨場時的
      狀況。」、「（問：97年3月24 日錄影前製作單位人員有
      無告知該次錄影主題？）印象中在電話順稿時，工作人員
      問我是否有自己經歷或知道別人在夜店發生的趣事或糗事
      。」、「（問：該次錄影前或錄影時，製作單位的工作人
      員，有無設定主題為藝人在夜店的誇張行徑？）沒有…」
      、「（問：當天錄影前及錄影時製作單位有無任何資料顯
      示或任何人提到要爆料戊○○的情形？）沒有，從頭到尾
      都沒有，我只知道我自己要說的事，我不會知道其他人要
      說什麼或做什麼。」（見本院98年11月6日審判筆錄第4頁
      至第6頁）等情相符。詰之證人即自由時報記者甲○○亦
      證稱：「麻辣天后宮的錄影時間很固定，我當天剛好休假
      ，沒人通知我，我純粹是過去看看而已，我到現場後，我
      沒有聽到任何製作單位的人員跟我講說今天節目內容會爆
      戊○○的料…」（見97年度偵續字第583號卷第78頁）、
      「就我所知，當天錄影主題為找公關、藝人談一些夜店的
      趣事」、「因為記者本來就常常會去錄棚看看。當天沒有
      接到製作單位的通知」、「當天錄影前現場沒有任何人告
      知我要爆料戊○○上夜店去旅館的事情」、「當天錄影前
      現場沒有任何資料顯示節目要爆料戊○○上夜店、旅館的
      事情」、「（問：當日何以開始此一話題？）主持人問公
      關在夜店有無特別經歷或看到有什麼藝人來，中間有其他
      藝人及公關陸續回答，由於節目中主持人會問公關或藝人
      有無遇到什麼情形，所以阿龐就拿起麥克風回答。當天整
      集的主題都是關於『問公關及藝人在夜店有無特別經歷或
      看到有什麼藝人來』，此外公關也有提到自己在夜店工作
      的情況，印象中整集都是在談這些事情。」等語綦詳（以
      上見本院98年9月25日審判筆錄）。證人即同案被告丁○○就被告吳明恩被訴部分，並證稱在與來賓完成溝通順稿
      後，並不會有詳細的書面資料交給主持人即被告吳明恩，
      只會提供未記載發言內容及順序之腳本流程給主持人（詳
      本院98年11月6日審判筆錄第13頁），及該節目主持人參
      與節目的情形為「在我們選定話題、敲定來賓之後，我會
      寄發一份流程腳本，載有大方向問題、來賓名單、訪問順
      序等內容給主持人，之後會在錄影前一天以電話與主持人
      順內容，以本件錄影而言，是跟主持人確認DJ開場、節目
      來賓男女公關，並告知公關是要到節目來講夜店的工作內
      容，也會把企劃人員跟來賓順稿時所得到的重點再告訴主
      持人，主持人聽完後如果覺得流暢，她也可以表演，就會
      結束這個程序。如果主持人覺得流程不夠好，我們會再做
      順序的調整或是參與來賓、表演的增加，隔天就會開始錄
      影。」、「（問：節目中由主持人發問的問題，是由何人
      設計、決定？)大方向是由製作單位提供，只有一些小的
      子題是由主持人即性發揮。」（見本院98年11月6日審判
      筆錄第16頁）等語在卷。衡諸證人己○○、丙○○除受邀
      參與前述錄影外，與被告2人間既非舊識，亦無工作上之
      關聯或隸屬關係，證人己○○並因前開不實指摘行為，經
      判處徒刑確定，已詳前述；證人乙○○僅為同日參與錄影
      之來賓，其未就同一話題有何相關之指摘、傳述，是與本
      件起訴事實亦無利害關係存在；至於證人甲○○則為撰寫
      報導之人，其縱有避責考量，亦與節目之製作流程無涉，
      因認彼等均無甘冒偽證刑責，迴護被告2人之必要，渠所
      為前述證詞，應堪採認。又證人己○○、丙○○、乙○○
      指證渠等未於事前向該節目製作單位告知與告訴人相關之
      話題內容，證人乙○○、甲○○證稱事前不知錄影時會出
      現前述內容，及證人丁○○證稱節目製作單位並未在錄影
      前提供順稿內容予主持人即被告吳明恩等情，核與被告2
      人辯稱渠等事前不知證人己○○會在錄影時指述前開不實
      言論等語相符。至於證人甲○○雖於偵查中證稱「第2場
      結束後（指本集錄影前），我有跟主持人聊天，我看到腳
      本貼在佈告欄，上面有寫錄影的流程，主題是爆料藝人在
      夜店的事情」，然亦敘明「腳本上並沒有說要講誰」（見
      97年度他字第2898號偵查卷第97頁）；並於本院審理時指
      證前開所述「貼在佈告欄上的腳本」即為被告丁○○所提
      如97年度偵續字第583號偵查卷第58至60頁所示之流程腳
      本（見本院98年9月25日審判筆錄第4頁）。另證人即告訴
      人戊○○雖指證「我有上過麻辣天后宮，他們在錄影前，
      會有開會。雖然是談話性節目，但還是有腳本，這樣才能
      控制節目的流暢性，所以我相信他（指被告丁○○）事前
      就知情了」等語在卷（見97年度他字第2898號偵查卷第89
      頁）；然其究未參與本件錄影過程，亦未能敘明所謂「腳
      本」之具體內容，且於前開證詞業已表明其主觀「相信」
      之意，核屬證人即告訴人戊○○之推論意見，而非親身見
      聞之事實，自難採為不利被告之認定。從而，本件尚無證
      據足認證人己○○業於錄影前告知將為前開毀損告訴人名
      譽之指摘內容，或被告2人有何得以事前預知、甚而合謀
      指摘之情事；換言之，即不能證明被告2人事前知情。
    (二)證人甲○○雖指稱被告吳明恩有整理出遭己○○指述之人
      ，為當時進入第3季的選秀節目，在第1屆時很紅的楊性藝
      人等語，然此業據被告2人否認在卷。姑不論被告吳明恩
      是否確有前述整理統籌特定條件之行為，以己○○甫於現
      場指摘前述內容完畢而言，被告吳明恩縱以重覆整理其說
      法之方式，在同一時、地，向業已同時在場聽聞己○○說
      法之人進行核對、確認，亦與一般附和他人說詞、參與指
      摘內容、或另向他人傳述不實陳述，因而產生或加強毀損
      他人名譽程度之行為有別。且己○○為前開指摘後，即已
      引起參與錄影來賓交頭接耳之猜測、討論，亦經證人甲○○證稱：「阿龐當時講完後就與旁的公關、藝人交頭接耳
      ，之後就有很多聲音出來…」等語在卷（見本院98年9 月
      25日審判筆錄第7頁）；核與證人丙○○證述：「當時我
      也很好奇，所以我有問我旁邊的來賓阿龐指的是誰，經旁
      邊的來賓提醒後，我就大概知道阿龐講的是誰…」（見本
      院98年9月25日審判筆錄第17頁）、證人乙○○證稱：「
      我沒有聽到（指被告吳明恩是否統籌出該藝人為當時做到
      第三屆選秀節目中，在第一屆很紅的藝人），因為當時我
      也在那邊你一言我一語的講話」（見本院98年11月6日審
      判筆錄第9頁）等情相符。被告吳明恩係於此一情況下，
      向己○○所指事件發生夜店（LAVA）之公關人員即證人丙○○詢問是否曾經見聞此事，亦經證人丙○○證稱：「當
      時己○○提到的店家LAVA剛好是我當時工作的地方…當己○○提到楊姓藝人的事情時，因為剛好LAVA是我的店，所
      以主持人就問我有無聽過這件事情。然後我就回答我是聽
      客人或同事說楊姓藝人有來…主持人後來還有問我，有無
      看到楊姓藝人坐計程車…」（見97年度偵續字第583號偵
      查卷第51、52頁）、「主持人吳明恩有問我是否看到阿龐
      所說的事情，因為阿龐指的夜店，我當天剛好是代表…」
      （見本院98年9月25日審判筆錄第16頁）、「當時阿龐講
      完後，主持人就問是否知道有這樣的事情，我才會做了上
      述回答」（見本院98年9月25日審判筆錄第17頁）等語在
      卷。是以被告吳明恩基於己○○之指摘內容，立即在現場
      向丙○○進行確認，核屬查詢之舉，亦難認有公訴人所指
      對丙○○傳述該誹謗內容之行為存在。
    (三)該集錄影內容雖以夜店內所發生之事情為討論主軸，然不
      論其設題究係公訴人所指「藝人在夜店的誇張行徑」、證
      人己○○、乙○○所指之「夜店趣事」（見本院98年9 月
      25日審判筆錄第13頁、98年11月6日審判筆錄第5頁），抑
      或被告等辯稱之「夜店甘苦談」，均非以本件告訴人或其
      他特定人為其討論對象，且未設定以貶損他人名譽及社會
      評價之內容，作為渠等談話內容，亦經證人己○○、丙○○、乙○○證述渠等與工作人員事前聯絡之過程，詳如前
      述。詰之證人甲○○復證稱該集節目錄製時間長約90分鐘
      ，而前述話題之討論長度約為5分鐘（見本院98年9月25日
      審判筆錄第7頁），足證該集節目之設題情形，並非針對
      本件告訴人所為甚明。公訴人雖以被告2人身為節目製作
      人及主持人，卻未制止己○○指摘前述涉及私德而足以毀
      損告訴人名譽之事，亦有不作為之共犯情形（見本院98年
      8月14日筆錄第6頁）。然不作為犯之成立，須以行為人在
      法律上具有積極的作為義務為前提，此種作為義務，雖不
      限於明文規定，要必就法律之精神觀察，有此義務時，始
      能令負犯罪責任（31年度台上字第2324號判例參照）。本
      件由被告丁○○、吳明恩分別擔任節目製作人及主持人之
      「麻辣天后宮」節目，並非採現場直播模式，而係經過後
      製剪接程序才會播出之錄影節目，而前述己○○之指摘內
      容亦經製作單位考量其內容有疑故未播出，此據被告2人
      供明在卷，並為告訴人所是認，是就被告2人所能參與、
      決定之播出內容而言，業以未予播出達到制止散佈之效果
      甚明。至於節目來賓己○○在錄影當下所為之自主發言，
      既非被告2人所預知；前往觀看錄影經過，進而撰寫報導
      之記者即證人甲○○亦非應被告等之邀前往採訪，已詳前
      述，自難以被告丁○○、吳明恩所負責討論題目之訂定與
      節目主持工作，要求彼等應負其他防堵己○○發言與甲○○採訪報導之積極作為義務。且刑法誹謗罪之成立，以具
      有散布故意為前提，並無處罰過失犯之規定，告訴代理人
      雖指訴被告2人就前開節目錄製情形，具有輕忽散布之過
      ，然此亦與刑法第310條第1項誹謗罪構成要件之犯罪意圖
      有間。
六、綜上所述，本件既無證據足認被告2人與己○○間，就己○○所為前開足以毀損告訴人名譽之不實指述，有何犯意聯絡
    存在，復無證據足認被告2人有為相關之指摘或傳述行為。
    且該節目既未通知記者採訪在先，復未播出錄影內容在後，
    亦不足以認定被告2人有將前開指摘內容散布於眾之意圖。
    此外，復查無其他積極證據足認被告2人涉有公訴人所指之
    誹謗犯行，即不能證明渠等犯罪，自應諭知無罪之判決。
據上論斷，應依刑事訴訟法第301條第1項，判決如主文。
本案經檢察官李濠松到庭執行職務
中    華    民    國    98    年    11    月    20   日
                  刑事第十一庭  法  官  劉方慈
上正本證明與原本無異。
如不服本判決應於收受送達後10日內向本院提出上訴書狀，並應
敘述具體理由；其未敘述上訴理由者，應於上訴期間屆滿後20日
內向本院補提理由書（均須按他造當事人之人數附繕本）「切勿
逕送上級法院」。告訴人或被害人如對於本判決不服者，應具備
理由請求檢察官上訴，其上訴期間之計算係以檢察官收受判決正
本之日期為準。
                                書記官  林妙穗
中    華    民    國    98    年    11    月    20   日

司法院資訊處製作；財團法人民間司法改革基金會備份。
